【裁判字號】    90,自緝,2
【裁判日期】    901214
【裁判案由】    詐欺
【裁判全文】
台灣雲林地方法院刑事判決                            九十年度自緝字第二號
    自  訴  人  甲○○
    被      告  乙○○
右列被告因詐欺案件，經自訴人提起自訴，於本院審理中，台灣雲林地方法院檢察署
檢察官移送併案（八十八年度偵字第五八八０號、九十年度偵字第八五號），本院判
決如左：
    主  文
乙○○意圖為自己不法之所有，以詐術使人將本人之物交付，處有期徒刑伍月，如易
科罰金以參佰元折算壹日。
    事  實
一、乙○○於民國（下同）八十八年七月二十七日，並無投資設立卡拉ＯＫ店之計劃
    ，竟意圖為自己不法之所有，至雲林縣大埤鄉三結村中埤四十七號甲○○住處，
    佯稱將在斗南媽祖廟前投資設立卡拉ＯＫ外場，並擬將卡拉ＯＫ店交由甲○○照
    顧，每月薪資新台幣（下同）三萬元，但須共同投資、參與經營，每股股金二十
    萬元云云，甲○○不疑有他，應允投資二股，乃將四十萬元現款交予乙○○。孰
    料事隔多月，甲○○發現乙○○並無籌設卡拉ＯＫ店之跡象，詢問結果，始知被
    騙。
二、案經甲○○提起自訴；被告則於本院審理中逃匿，嗣於九十年十月二十三日經警
    緝獲到案。
    理  由
一、訊據被告乙○○矢口否認向自訴人詐騙現金，辯稱：「我不是騙的，是她同意借
    給我，我有寫借據給她。」「因為我是離婚前，向自訴人借的，離婚後我就被我
    先生趕出去，沒有能力還她。」
二、經查：
  (一)自訴人指訴其於八十八年七月二十七日，在雲林縣大埤鄉三結村中埤四十七號自
    訴人住處，基於被告之要求，而交付予被告四十萬元現金一節，業據被告坦承不
    諱，並有被告乙○○與被告之次子蔡明昌共同簽發，所押日期「發票日八十八年
    七月二十七日」「到期日八十八年十月十五日」之四十萬元、０４４２２３號本
    票影本一紙可資佐證（自訴人狀紙之附件，見偵查卷第三－四頁之間），堪以認
    定。
  (二)至於被告要求自訴人交付四十萬元現金，係以「借款」為由，抑以「投資卡拉Ｏ
    Ｋ店」為由，雙方各執一詞。本院查：
    被告另外書立一紙借據予自訴人之夫黃義輝，內容為「民國八十八年七月二十
      七日向黃義輝先生借款新台幣四十萬元，原訂八十八年八月十五日償還，但因
      本人無力償還，另訂於八十八年十月十五日償還本金，並開立本票乙張，票號
      ０４４２２３，借款人：乙○○」（影本為自訴人狀紙之附件，見偵查卷第四
      頁），被告於本院審理時，對此一借據之說明為「我向甲○○借的，當時她們
      夫婦都在。借的隔二天，她們夫婦就到我家，要我寫借據，她說她不識字，要
      寫她先生的名字。」則該筆款項似為借款。
    然而：
      (1)自訴人堅稱「被告佯稱要在斗南媽祖廟前投資設立卡拉ＯＫ外場，並擬將卡
        拉ＯＫ店交由自訴人照顧，每月薪資三萬元，但須共同投資、參與經營，每
        股股金二十萬元，致自訴人投資二股」，且證人即自訴人大伯的兒子黃天龍
        ，於八十八年十二月二十一日本院訊問時供稱「我有看到自訴人拿四十萬元
        現金給被告，是難自訴人家裡，拿完錢後，自訴人當場有說：這是要開卡拉
        ＯＫ的事，被告在場也說是要做卡拉ＯＫ，並說要僱用自訴人看店，每月三
        萬元，我太太也有在現場，她也知道此事。」（本院八十八年度自字第一八
        －一九頁），則似又為投資款。
      (2)被告於八十八年十二月二十日提出之答辯狀，載明「被告乙○○於八十八年
        七月中旬，即已向千野卡拉ＯＫ店負責人『阿俊』（真實姓名查後呈報）談
        及頂讓該店事宜，『阿俊』初同意以一百二十萬元出讓，但表示需全數以現
        金支付，而被告則與其洽商是否可以現金七十萬元及簽發面額五十萬元支票
        一紙支付，『阿俊』則表示需與股東商量後決定，而在同月二十七日被告確
        曾邀約自訴人共同投資事宜，自訴人甲○○並應允投資二股，且交付每股二
        十萬元，計四十萬元股金。詎於翌（二十八）日，自訴人忽向被告表示其丈
        夫不同意其參與系爭投資案，向被告索討投資款，因當時恐若將四十萬元現
        金返還，苟『阿俊』徵得股東同意支付頂讓金方式後出讓，臨時被告將不足
        四十萬元現金，故開立借據向自訴人借貸上述款項，期限半個月。嗣由於『
        阿俊』在同年七月底告知股東無法接受付款方式，致投資案作罷。而自訴人
        於清償期屆至，向被告請求返還借款，但被告一時缺款清償，在商得自訴人
        同意下，簽發本票一紙交付，約定到期日同年十月二十日，然屆期被告仍無
        法一次全數清償票款，自訴人不同意讓被告以每期五萬元分期攤還，逕對被
告提出詐欺告訴。」（本院八十八年度自字第二二－二三頁）則：
        (甲)被告已自承確於八十八年七月二十七日到自訴人家中，以邀約投資經營卡
          拉ＯＫ店為由，向自訴人取得該四十萬元現金，該借據則只是事後自訴人
          要求返還款項時，被告不得已而簽發的。
        (乙)至於是否真有該投資計劃，關涉到被告是否訛詐自訴人。而查：
          1.被告自八十八年十二月二十日提出該項辯解後，即逃匿無蹤，直至九十
            年十月二十三日經警緝獲到案，且迄今仍未說明「阿俊」之基本資料，
            以供本院查證，堪疑並無此一人物之存在。
          2.被告於九十年十月二十三日經警緝獲後之翌日，被移送至本院，本院值
            日法官訊問時，被告供稱：
            問：四十萬元拿去何處？
            答：因為我所開設之ＫＴＶ八十八年二月二十三日發生火災，所以我將
                借來之款項支付給員工薪資之關係。
            其原開設有一家ＫＴＶ，於八十八年二月二十三日發生大火，固據其前
            夫蔡富貴於本院審理時供明，堪以採信。惟該家ＫＴＶ發生火災是在八
            十八年二月二十三日，而其向自訴人取得之右揭四十萬元現金是在八十
            八年七月二十七日，所謂「支付員工薪資」云云，與常情不合，難為本
            院所採信。且此一「支付員工薪資」之辯解，與其於右揭答辯狀中之辯
            解「‧‧詎於翌（二十八）日，自訴人忽向被告表示其丈夫不同意其參
            與系爭投資案，向被告索討投資款，因當時恐若將四十萬元現金返還，
            苟『阿俊』徵得股東同意支付頂讓金方式後出讓，臨時被告將不足四十
            萬元現金，故開立借據向自訴人借貸上述款項，期限半個月‧‧‧」全
            然不相符合。即便是其所謂「當時恐若將四十萬元現金返還，苟『阿俊
            』徵得股東同意支付頂讓金方式後出讓，臨時被告將不足四十萬元現金
            ‧‧‧」之情形，如何又在「阿俊」無投資計劃後，該四十萬元現金又
            不見了？本院因而認為，被告所辯前後版本不同，且辯解之內容缺乏佐
            證，情節亦不合常理，根本不足採信，堪認其係以投資為由，向自訴人
            訛詐現金使用。
三、(一)核被告所為，係犯刑法第三百三十九第一項之意圖為自己不法之所有，以詐術
    使人將本人之物交付罪。(二)本院審酌：被告尚無犯罪前科，有卷附被告全國前
    案紀錄表一件在卷可稽，所詐取之款項達四十萬元，事後畏罪潛逃，迄今未
    能清償給自訴人分文，惟一介女流，年已半百，離婚在外，有法務部戶役政連
    絡作業系統戶籍資料在卷可稽，謀生確屬不易，此外，若科以重刑，亦無補於
    自訴人索討欠款等一切情狀，乃適度量處有期徒刑五月，以資懲罰。(三)又於被告
    行為後，刑法第四十一條所定得易科罰金之罪刑，自「犯最重本刑為三年以下有
    期徒刑以下之刑之罪，而受六月以下有期徒刑或拘役之宣告」修正為「犯最重本
    刑為五年以下有期徒刑以下之刑之罪，而受六個月以下有期徒刑或拘役之宣告」
    ，並增列第二項「併合處罰之數罪，均有前項情形，其應執行之刑逾六月者，亦
    同」，並於九十年一月十日公布，同年月十二日生效。本案被告為前述犯罪行為
    時，若受六月以下有期徒刑或拘役之宣告，原不得易科罰金，惟於本院為六月以
    下有期徒刑或拘役之裁判時，卻得易科罰金，則依刑法第二條第一項前段規定，
    自應於為此類裁判時，適用新法，乃依修正後刑法第四十一條第一項前段之規定
    ，諭知易科罰金之折算標準。
四、檢察官移送併案之八十八年度偵字第五八八０號乙○○詐欺案件，事實與本案相
    同，合先敘明。
五、檢察官另移送併案（九十年度偵字第五八號）意旨以：(一)被告乙○○基於詐欺概
    括犯意及偽造文書之故意，於八十八年三月十五日，持偽造丁○○（乙○○前
    任配偶）印章一枚，前往雲林縣斗六市○○街十五號「百科代書」處，向丙○○
    （八十九年七月二十四日前原姓名為葉玲如）詐稱：丁○○授權並同意其出賣斗
    六市○○段２６０－６、２６０－９地號土地之租賃權及其上建物所有權等語，
    並蓋用偽造丁○○印文及偽簽丁○○姓名於協議書，且雙方約定總價三十萬元，
    致丙○○不疑有詐，而陷入錯誤並給付票據號碼ＢＤ0000000號、面額三
    十萬元之禁止背書轉讓平行線支票一紙予乙○○，而完成交易；復於同年七月
    三十日，在雲林縣斗六市鎮○里○○路○段十六巷二十七號，向丁○○詐稱：伊
    願以一百二十萬元給付之，以解決雙方協議離婚事宜等語，致丁○○不疑有詐，
    而陷入錯誤，並由乙○○以自己為發票人簽發票據號碼ＴＨ0000000號、
    到期日八十八年十一月十五日、面額一百二十萬元之本票一紙給付予丁○○持有
    ，嗣於八十八年十一月十五日，卻人去樓空不知去向，而丁○○於八十九年九月
    十五日，在雲林縣斗六市鎮○里○○路○段十六巷二十七號房間內，始發現其向
    國有財產局承租斗六市○○段２６０－６、２６０－９地號土地之租賃權及其上
    建物所有權（即斗六市○○路○段一０八號房屋），均遭乙○○偽造其印章及偽
    簽其姓名而盜賣予丙○○，致其權益受損，且起出該協議書等情，嗣經報警而查
    獲上情。(二)因認：被告乙○○犯有刑法第二百十六條、第二百十條行使偽造文書
    、第二百十六條、第三百三十九條第一項詐欺罪嫌。又上開數罪間，具有方法與
    目的之牽連關係，為牽連犯，應從一重處斷。再其所犯前開二次詐欺罪之基本構
    成要件相同，均係時間相近，顯係基於概括犯意所為，應論以連續犯，依法加重
    其刑。(三)且認：被告乙○○前被訴偽造文書等案件，現由本院八十八年度自字第
    一一三號案件（即本案：九十年度自緝字第二號）審理中，被告乙○○所涉上開
    詐欺等犯行案件，與該案件具有連續犯之關係，屬於裁判上一罪，為法律同一之
    案件，自應移送本院併案審理云云。本院認為無法併予審理，理由如左：
    (一)按於直系血親、配偶，或同財共居親屬，或其他五親等內血親，或三親等內姻
      親之間，犯刑法第三百三十九條之罪者，須告訴乃論，刑法第三百四十三條、
      第三百二十四條第二項定有明文。次按告訴乃論之罪，告訴人於第一審辯論終
      結前得撤回其告訴，刑事訴訟法第二百三十八條第一項亦有明文。經查，告訴
      人丁○○（現改名為蔡富貴－見卷附法務部戶役政連絡作業系統戶籍資料）指
      訴被告乙○○之詐欺犯行，係在九十年七月三十日，而當時二人間仍為配偶，
      有上開法務部戶役政連絡作業系統戶籍資料在卷可稽。雖其於當日隨即辦妥離
      婚手續，致其於八十九年十二月八日初次向警方提出告訴時（見其12.8.警訊
      筆錄）已無配偶關係，惟右揭法條規定「於配偶之間，犯刑法第三百三十九條
      之罪者，須告訴乃論」文義上即已足以解釋「犯罪時」有配偶關係，即為告訴
      乃論。次查，蔡富貴於九十年十二月三日具狀撤回本案之告訴，因而，此部分
      欠缺追訴要件，合先敘明。
    (二)至於告訴人蔡富貴指訴之「遭乙○○被告乙○○偽造告訴人印章及偽簽其姓名
      於協議書，而盜賣其向國有財產局承租斗六市○○段２６０－６、２６０－９
      地號土地之租賃權予丙○○」一節，指涉刑法第二百十六條、第二百十條之行
      使偽造私文書罪，固非告訴乃論，惟：行使偽造私文書罪之構成要件與詐欺
      取財罪不同，難論以連續犯。蔡富貴所指被告乙○○行使偽造私文書之部分
      ，與乙○○經本院論罪科刑之右揭詐欺自訴人甲○○部分，在事實上並無牽連
      關係，亦難認定為牽連犯。綜上所述，此部分與本院右揭論罪科刑部分，無裁
      判上一罪關係，難以併案審理，應由檢察官另行處理。
六、據上論斷，應依刑事訴訟法第三百四十三條、第二百九十九條第一項前段，刑法
    第二條第一項前段、第三百三十九條第一項、第四十一條第一項前段，罰金罰鍰
    提高標準條例第一條前段、第二條，判決如主文。
中      華      民      國      九十    年      十二    月      十四    日
                                      台灣雲林地方法院刑事第一庭
                                              法  官  林  輝  煌
右正本證明與原本無異。
如不服本判決，應於送達後十日內向本院提出上訴狀（須附繕本），上訴於台灣高等
法院台南分院。
                                              書記官  蕭  應  欽
中      華      民      國      九十    年      十二    月      十四    日
附錄本案論罪科刑法條全文：
刑法第第三百三十九條
  意圖為自己或第三人不法之所有，以詐術使人將本人或第三人之物交付者，處五年
  以下有期徒刑、拘役或科或併科一千元以下罰金。
  以前項方法得財產上不法之利益或使第三人得之者，亦同。
  前二項之未遂犯罰之。
（本條文之罰金刑，應依罰金罰鍰提高標準條例之規定，提高為十倍）


司法院資訊處製作；財團法人民間司法改革基金會備份。
